臺灣高等法院臺中分院民事判決　　　　　95年度家上字第20號
上　訴　人　丙○○
訴訟代理人　蔡順居律師
複　代理人　乙○○
被　上訴人　行政院國軍退除役官兵輔導委員會南投縣榮民服務
　　　　　　處
法定代理人　甲　○
訴訟代理人　丁○○
上列當事人間請求確認遺囑事件，上訴人對於中華民國94年12月
28日臺灣南投地方法院94年度家訴字第17號第一審判決提起上訴
，本院於96年1月30日言詞辯論終結，判決如下：
    主  文
上訴駁回。
第二審訴訟費用由上訴人負擔。
    事實及理由
壹、程序方面：
一、按當事人喪失訴訟能力或法定代理人死亡或其代理權消滅者
    ，訴訟程序在有法定代理人或取得訴訟能力之本人，承受其
    訴訟以前當然停止；又承受訴訟人，於得為承受時，應即為
    承受之聲明；聲明承受訴訟，應提出書狀於受訴法院，由法
    院送達於他造；民事訴訟法第170條、第175條第1項、第176
    條分別設有規定。本件上訴人起訴後，被上訴人行政院國軍
    退除役官兵輔導委員會南投縣榮民服務處原任處長即被上訴
    人之法定代理人張國教已經改調他職，改由甲○任被上訴人
    之法定代理人；甲○並已於民國（下同）94年11月16日提出
    書狀聲明其為被上訴人之法定代理人而承受訴訟，且已送達
    於他造，是則被上訴人既經其法定代理人合法承受訴訟，依
    上開規定自得續行訴訟。
二、次按確認法律關係之訴，非原告有即受確認判決之法律上利
    益者，不得提起之；另確認證書真偽或法律關係基礎事實存
    否之訴，亦同，民事訴訟法第247條第1項定有明文，該項規
    定依同法第463條規定，並為第二審程序所準用。又所謂即
    受確認判決之法律上利益，係指法律關係之存在與否不明確
    ，原告主觀上認為其在法律上之地位有不妥之狀態存在，且
    此種不妥之狀態，能以確認判決將之除去者而言（最高法院
    42年度台上字第1031號判例參照）。本件上訴人主張：被繼
    承人曾繼斌生前立有遺囑 (下稱系爭遺囑），將其所有遺產
    遺贈予上訴人，惟被繼承人之遺產管理人即被上訴人，否認
    系爭遺囑之真正；若上訴人主張屬實，則因管理被繼承人遺
    產之被上訴人否認系爭遺囑之效力，致上訴人私權有受侵害
    之危險，此項證書真偽所生不妥之狀態自得以確認判決方式
    除去，是上訴人提起本件確認系爭遺囑真偽之訴，有即受確
    認判決之法律上利益，合先敘明。
貳、實體方面：
一、本件上訴人起訴主張：
  (一)被繼承人曾繼斌生前於92年6月19日指定蔡順居、乙○○及
    蔡順周三人為遺囑見證人，由蔡順居筆記、宣讀、講解曾繼
    斌口述之遺囑意旨，然因曾繼斌有病在身無法於遺囑書寫姓
    名，乃依民法第1194條規定，由曾繼斌按捺指印代之，繼由
    見證人全體同簽名於後，符合代筆遺囑之規定，自屬有效之
    遺囑。
  (二)系爭遺囑第2項載明「本人未婚，在臺灣及大陸均無合法繼
    承人，除余所有右述存款外，如再有其他存款或財產，亦全
    部遺贈丙○○」等語，足證被繼承人曾繼斌遺囑欲將其死後
    之遺產全部遺贈予上訴人。乃上訴人於原審93年度家催字第
    2號（起訴狀誤載為第3號）公示催告程序所定期間內，檢具
    系爭遺囑向被上訴人聲明願受遺贈時，被上訴人竟分別於94
    年2月5日、94年6月1日兩度來函質疑該遺囑之真正。被上訴
    人為曾繼斌之遺產管理人，依民法第1179條第1項第4款規定
    ，即有交付遺贈之義務，其就本件訴訟標的之法律關係自有
    實施訴訟之權能。為此，依民事訴訟法第247條第1項後段提
    起本訴，聲明求為：1.原判決廢棄。2.確認被繼承人曾繼斌
    於92年6月19日所作成之代筆遺囑為真正。3.確認上訴人對
    被繼承人曾繼斌所留遺產全部有遺贈關係存在。4.第一、二
    審訴訟費用均由被上訴人負擔等語。
  (三)在本院之補充陳述：
  1.按「代筆遺囑，由遺囑人指定三人以上之見證人，由遺囑人
    口述遺囑意旨，使見證人中之一人筆記、宣讀、講解，經遺
    囑人認可後，記明年月日，及代筆人之姓名，由見證人全體
    及遺囑人同行簽名，遺囑人不能簽名者，應按指印代之。」
    民法第1194條定有明文，此為代筆遺囑之法定要件。依通說
    ：「主張法律關係存在者，就該法律關係發生需具備之特別
    要件，負主張及舉證之責任。關於該法律關係發生之一般要
    件之欠缺，由他造負主張及舉證之責任。」 (民事訴訟法論
    ，姚瑞光著，71年10月版，第338頁第四行起參照)本件系爭
    曾繼斌所立之代筆遺囑，既經代筆人蔡順居到庭作證為其代
    筆屬實，且其形式上符合法律規定之要件，上訴人自已對遺
    囑之真正，完成其主張及舉證之責任。至於被上訴人主張遺
    囑非真正，包括遺囑非曾繼斌蓋手印等事項，均應由被上訴
    人負舉證責任。原審判決認上訴人負舉證曾繼斌指紋為真正
    之責，而未舉證，為上訴人敗訴判決，其判決自有違舉證責
    任分配之原則。
  2.又舉證責任之分配，一般實務及學者通說係採法律要件分類
    說中之特別要件說：主張法律效果存在者，應就其特別要件
    之事實負舉證之責，主張已發生法律效果發生變更或消滅者
    ，由其就變更或消滅之特別要件之事實負舉證責任，他造主
    張其一般要件有欠缺者，則由他造就該事實負舉證責任（參
    照吳明軒著中國民事訴訟法，李學燈證據法比較研究，附影
    本）。另有學者採法律要件分類說之最低限度事實說，係指
    將當事人主張有利於己之事實、分為權利發生規定之要件事
    實、權利障礙規定之要件事實、權利消滅規定之要件事實。
    又主張權利發生者，應就該權利發生實體法上規定要件最低
    限度事實負舉證責任；主張對造權利有障礙者，應就該權利
    有障礙之實體法規定要件最低限度事實負舉證責任；主張對
    造曾發生之權利已消滅者，應就該權利有消滅之實體法上規
    定要件最低限度事實，負舉證責任（參照王甲乙、楊建華、
    鄭健才三人合著民事訴訟法新論）。綜上所述，簡言之主張
    權利存在之人，須就權利發生之要件事實負舉證責任。而主
    張權利不存在之人，則應就權利之障礙事實或消滅事實或排
    除事實負舉證責任。本件上訴人就其擁有繼承權之事實，已
    提出由被繼承人曾繼斌所立之代筆遺囑，且該遺囑既符合代
    筆遺囑主之法定特別要件，自屬有效之遺囑，是系爭遺囑之
    真實性，既經由蔡順居到庭作證為其代筆屬實，被上訴人否
    認其真正，包括遺囑非曾繼斌按手印等事項，依民事訴訟法
    第277條舉證責任分配原則之規定，主張已發生法律效果發
    生變更或消滅者，應由其就變更或消滅之特別要件之事實負
    舉證責任，另就最低限度事實說而論，上訴人已就其代筆遺
    囑生效之實體法規定要件舉證之，而對造所主張該權利有障
    礙，如主張遺囑非真正、遺囑非曾繼斌按手印等事項，依法
    亦應負舉證之責。是故被上訴人對於上訴人提出業經法定要
    件完成之適法遺囑有所質疑，均應由被上訴人負舉證之責。
  3.律師為在野法曹，依一般人觀念，律師所為代筆遺囑之撰寫
    ，除有其他證據顯示其為偽造者外，均應推定其為真正。蔡
    順居律師自執業十餘年來，所撰代筆遺囑應不下百件，本件
    尚屬第1件遭質疑其真正性者。又見證人之一蔡順周，原任
    台中郵局副理，現任基隆郵局經理，在社會是有相當地位，
    又豈肯配合偽證遺囑？原審所為代筆遺囑非真正之事實認定
    ，顯已偏離經驗及論理法則。
二、被上訴人則以：
  (一)上訴人所提出之系爭遺囑上載明之時間為92年6月19日，當
    時被繼承人曾繼斌因病緊急送至行政院國軍退除役官兵輔導
    委員會臺中榮民總醫院（下稱台中榮民總醫院）救治，在該
    院急診室留院觀察，依當時情狀，曾繼斌是否有能力及必要
    尋找他人製作代筆遺囑、當時意識是否清楚，遺囑上押按者
    是否為被繼承人曾繼斌之指印，遺囑上的指紋有無頂替，均
    非無疑，自應由上訴人舉證證明其為真正。
  (二)上訴人提出系爭遺囑後，被上訴人本於遺產管理人之職責，
    亦向臺中榮民總醫院查詢，該院函復依被繼承人曾繼斌之護
    理紀錄，92年6月19日並無親友訪視曾繼斌；被上訴人採集
    曾繼斌之指模，與系爭遺囑上所按押之指印送請法務部調查
    局鑑定結果，因系爭遺囑上之二枚指紋均模糊不清，無法辨
    識其指紋特徵，致無法鑑定。故難認上訴人所提之系爭遺囑
    係依法作成而發生遺囑之效力，本件上訴人既無法證明系爭
    遺囑之真正，其請求即屬無據，為此聲明求為：(1)上訴駁回
    。(2)訴訟費用由上訴人負擔。
  (三)在本院之補充陳述：
  1.補充95年3月16日開庭答辯理由如下：
  (1)上訴人訴訟代理人以係律師身分，自舉為在野法曹，無可能
    偽造遺囑；復舉其弟為郵局經理，有社會地位，豈肯配合偽
    造云云，然被上訴人機關、台中榮民總醫院，乃至於台灣南
    投地方法院公信力不亞於前者，為何三者都一致認定該遺囑
    非真正。況上訴人訴訟代理人所言舉證責任分配與現行法制
    亦有未符，就上訴人而言，渠就本件確認訴訟才有上訴利益
    ，就其主張確認遺囑，自應負該舉證責任。其不能詳加舉證
    （證明在何時、何地、何人在場及如何撰寫等），自應受到
    不利益的效果。
  (2)上訴人訴訟代理人雖稱：當初係在晚餐時節撰寫遺囑，「恰
    好」無護理人員等察知。惟查不論是台中榮民總醫院94年3
    月4日中榮醫企字第0940000982號書函、94年11月28日中榮
    醫企字第0940011590號函附護理記錄及當日值班護理人員於
    南投地院具結陳述（參原審判決第六頁），在在都顯示根本
    無此事，更何況鈞院已去函台中榮總回覆曾繼斌先生非不能
    自為遺囑，且被繼承人曾繼斌先生生前自奉甚儉，與上訴人
    單純係租屋關係，並無特殊交情，要是其有意願、在能自為
    遺囑之能力下，應可自行為之，當無為代筆遺囑之必要，甚
    至於死後才「發現」之。
  (3)被上訴人機關面對坊間種種意圖單身亡故榮民遺產者，無不
    以從嚴審查渠等申請案，未對特定人有所偏見。本案係就事
    論事，原審已詳加敘明，甚至還談不到民法第11 94條規定
    遺囑人為何「指定」上訴人訴訟代理人、其弟及其妻等疑點
    ，即可駁回上訴人之請求，上訴人指摘被上訴人偏頗，洵無
    可採。
  (4)第按被上訴人機關係行政院國軍退除役官兵輔導委員會南投
    縣榮民服務處，係輔導南投縣境之退伍榮民。被上訴人為免
    爭議，於曾繼斌先生亡故後，曾委請被上訴人辦理榮民善後
    契約葬儀社協調有關單位按捺指紋，此有南投縣警察局捺印
    指紋卡片可稽，嗣函請法務部調查局協助鑑定，惟因遺囑上
    之指紋糢糊難辨，故無從認定該遺囑指紋之真正，亦無從為
    指紋之比對，被上訴人面對坊間種種意圖單身亡故榮民遺產
    者，無不從嚴審查申請案，並未對特定人有所偏見。
  2.對鈞院95年5月15日開庭時證人乙○○證言之陳述，分述如
    下：
  (1)95年5月15日證人乙○○所言，為系爭遺囑當日本欲於下班
    後與遺囑代筆人及另名遺囑見證人蔡順周（代筆人之兄弟）
    用餐，於上高速公路後接到受遺贈人丙○○電話，始轉往台
    中榮民總醫院為代筆遺囑行為。上開證言，經被上訴人機關
    訴訟代理人質疑單純吃飯為何要帶紙張及印泥後，竟改變為
    「未上高速公路前」「回事務所拿印泥等文具」。此矛盾的
    證言，與原先一審時本案遺囑代筆人（即本件上訴人訴訟代
    理人）證詞相異，已難遽採。
  (2)本件上訴人訴訟代理人稱舉證責任應由被上訴人負擔，核屬
    無據：按原審判決已載有「當事人主張有利於己之事實者，
    就其事實有舉證之責任」、「倘不負舉證責任之他造當事人
    ，就同一待證事實已證明間接事實，而該間接事實依經驗法
    則為判斷，與待證事實之不存在可認有因果關係，足以動搖
    法院原已形成之心證者，將因該他造當事人所提出之反證，
    使待證事實回復至真偽不明之狀態。此際，自仍應由主張該
    事實存在之一造當事人舉證證明之，始得謂已盡其證明責任
    （最高法院93年度台上字第2058號判決可資參照）」等語；
    民事訴訟法第357條更已明示應由上訴人舉證證明遺囑為真
    正，在實務上，這是毫無疑問的，沒有模糊的空間，上訴人
    一方將舉證責任真推給被上訴人，於法不合。
  (3)依台中榮民總醫院兩次公函，明確表示未發現上訴人訴訟代
    理人等人於92年6月19日探視。若依渠等證詞「當日五點半
    從南投市下班，下班後上上高速公路後再回頭去事務所拿文
    具，再出發前往榮總，在下班堵車及東海大學下課時段好不
    容易到達榮總，停完車找到病房，詢問被繼承人意思、覆頌
    其意思、撰寫、確認、蓋章及再確認程序」，試問這整套行
    為，為何剛好落在院方18：00-20：00間？難道從他們下班
    這一個半小時能搞定？難道就在護理站正前方的病床完全無
    人看到？為何不會想到去護理站借印泥，而答覆「回事務所
    拿文具」？若急診病房病床前聚集這些人，難道在正前方的
    護理站不會覺得奇怪？他們的職業訓練都無警覺心嗎（難道
    院方允許護理記錄間可以發生任何事嗎？）？
  (4)本件榮民曾繼斌自奉甚儉，不會無緣無故將其遺產給人，在
    其生前無任何表示；住院時可以自有能力（參榮總中榮醫00
    00000000號、0940011590號函）撰寫遺囑下，為何要按「模
    糊」指印將遺產送人？參諸最高法院90年台上字第172 號判
    決，立遺囑人為有效訂定，甚多先書草稿。故曾繼斌既有能
    力，何須代行？又在被上訴人機關服務資料中，從未顯示曾
    繼斌有遺贈之意願；上訴人亦自承在曾繼斌生前從未受托保
    管其財物。曾繼斌生前既然如此看重自己財物，在上訴人未
    與曾繼斌有特殊密切關係下（上訴人自稱是乾女兒）且毫無
    證明其生前有贈與意願下，有何理由在身體無大礙下（上訴
    人自承「住院第二天，元氣比較有」）急著改變性格而慷慨
    全額遺贈上訴人？此顯然違背其個性及常情。
  (5)本件上訴人訴訟代理人等人亦自承不識已故榮民曾繼斌，依
    最高法院85年台上字第109號判決「上訴人既無法證明有指
    定見證人及口述遺囑意旨之事實，系爭遺囑即因不符代筆遺
    囑之法定要件而不生效力」之意旨，系爭遺囑既不備法定要
    件，依法自屬無效。
  3.鈞院於95年5月15日開庭分別訊問上訴人丙○○及蔡順居時，
    渠等證詞有多處相左及不合經驗法則之處，爰分列如下，以
    呈現上訴人之謬失：
  (1)據上訴人丙○○稱：其於87年底認識故榮民曾繼斌，基於房
    東房客關係，偶去探視，且每月收取房租新台幣（下同）6,
    000元。此種建築在租賃契約的基礎上，甚至還索租的情形
    下，故榮民曾繼斌嗣竟會將其遺產全數捐贈上訴人云云，顯
    不符一般經驗法則。另上訴人訴訟代理人雖稱「依正常心理
    ，若有人對老兵好，老兵願把遺產贈送」云云，然若此推論
    成立，則探視次數遠高於上訴人之被上訴人機關輔導員潘秀
    柑，是否應有更高的可能性受到遺贈？上訴人此部分所言，
    自難採憑。
  (2)同樣依曾繼斌之服務資料，92年6月係由被上訴人機關（輔
    導員潘秀柑）協助就醫，並請台中榮民總醫院輔導員協處。
    復依一審判決書有關傳訊台中榮民總醫院護士證詞「若病患
    是單身榮民，則會插上床頭牌，並請退輔會的輔導員協助，
    如有自稱病患乾兒子乾女兒的人，則會請他們留下聯絡方法
    及姓名，夾在病歷表上」。就故榮民曾繼斌就醫狀況，決不
    會有上訴人所謂的空窗期或未做記錄的情形。更何況，上訴
    人及其訴訟代理人二人對撰寫遺囑日之敘述亦有重大歧異。
    上訴人謂當日有看到多位護理人員匆匆忙忙；其訴訟代理人
    則稱僅看到幾個戴類似N95口罩的護士，到底他們看到的是
    同一個病房嗎？依急診病房病床位置，難道對在正前方護理
    站的敘述都會差那麼多？上訴人謂「每天都有去，停留時間
    1-3小時，立遺囑日還是從早上待到晚上七點多才走」，正
    前方護理站及台中榮民總醫院輔導員為何完全無記錄？
  (3)上訴人稱曾繼斌「手都好好的，自己會做事情」；一審判決
    及鈞院函詢台中榮民總醫院，該院亦明確函覆榮民「右手手
    指傷口呈現乾淨狀態，且病患神智清醒，若要簽名應可勉強
    為之」。在上訴人都自承榮民曾繼斌能自書下，焉有代筆遺
    囑之必要？老榮民又何以找不認識之見證人（即上訴人訴代
    及其妻、兄）將全數遺產贈與給常常收取租金的房東？
  (4)上訴人先稱蔡律師當日「六點左右」「他哥哥載他來」，後
    又稱「蔡律師兄及太太兩人是蔡律師帶來的」，說詞已自身
    前後矛盾，可信度甚低。上訴人訴代則敘述於上高速公路後
    接到受遺贈人丙○○電話，「回事務所拿印泥等文具」。但
    7月27日證人乙○○女士所言，是「未上高速公路前」再回
    頭去事務所拿文具，試問該三人所言到底何者為真？由其彼
    此矛盾的證言，更足徵渠等證詞，毫無證據力！又上訴人訴
    訟代理人以證人身分進一步敘述，待其二哥蔡順周17：30下
    班在民權路接到後，走中港路至台中榮總六點左右到。承前
    述，蔡律師若下班上高速公路後（依其所述走中興交流道，
    但實際上依該事務所當時位置，應係南投交流道才是，中興
    交流道距其事務所逾10公里），再回頭去事務所拿文具，除
    非其開法拉利跑車或警車開道，焉有可能捨近求遠不走南投
    交流道，能在下班時間來回經中興交流道，可以在17：30趕
    到台中市○○路接到蔡順周先生？又能突破下班尖峰時刻，
    在18：00左右順利抵達台中榮總？蔡律師再稱遺囑「先說完
    再寫」「未超過半小時」，試問在一般程序下：詢問被繼承
    人意思、覆頌其意思、撰寫、確認、蓋章及再確認，這整套
    行為半小時可以搞定？（其中甚還包括蔡律師另外加註的按
    手印文字部分）且為何剛好落在院方記錄18：00-20：00間
    為未被查覺？
  4.上訴人於95年9月14日之陳述有重大瑕疵及誠信問題，分述
    如下：
  (1)上訴人於於95年9月14日庭呈訴外人「李春勳」氏之台中商
    銀存摺封面及內頁等影本資料。被上訴人初不解其用意，蓋
    「李春勳」氏與本件訴訟何干？經詢上訴人後，始知其係上
    訴人姐夫（參上訴人提供其姊陳美玉身分證影本）。然這樣
    的關係，被上訴人還是不解與本訴訟何干？上訴人謂該存摺
    內頁影本得證明李氏曾欠上訴人70萬元，並謂是「在其姊工
    廠上班，每月收入3-4萬元。曾繼斌都是我在照顧他…. 在
    寫遺囑當時還有在工作，但立遺囑日未去上班；其姊夫借款
    每月利息8000多元」云云？惟上訴人提該項文件之上開行為
    實與本件訴訟無涉，且其中在論理上多有瑕疵：若其對親
    姊夫能計算到每月索息8,000餘元，比較於對榮民曾繼斌每
    月收取6,000元房租，上訴人如此計較身畔深厚關係親友，
    有可能如其所述天天探視故榮民曾繼斌乎？若上訴人在姐
    夫工廠上班，又如何可以天天去榮總探視榮民，此與常情不
    合。
  (2)此外，上訴人並謂「為申請政府青少年生活補助，斯不用其
    戶頭支出，其戶頭大概只有五萬元以下而已」，就此企圖領
    取政府補助，不惜任何手段的心態，實非可取。由上訴人已
    陳述者計算，先前每月至少有工資3-4萬元+租金收入6,000
    元+每月索息8,000餘元，合計可能達5萬多元。然上訴人猶
    不滿足，千方百計領取政府補助。被上訴人高度懷疑，上訴
    人是否亦基於此心態運用在本件訴訟？從而，上訴人之陳述
    及舉證既有可疑及不足之處，其請求自屬無據，應予駁回。
三、原審法院審酌兩造攻擊防禦方法後，認系爭遺囑上所按捺之
    指印，經連同被上訴人自被繼承人曾繼斌遺體所採集之指紋
    卡片送法務部調查局鑑定結果，系爭遺囑上所捺之二枚指紋
    ，均因模糊不清，無法辨識其紋線特徵，依上訴人所提出之
    系爭遺囑之「見證人」欄上雖有蔡順居、乙○○、蔡順周三
    人之簽名，並記載係由其中見證人律師蔡順居筆記、宣讀、
    講解之。然查，證人即臺中榮民總醫院急診室護理人員方惠
    如、賴靚（原名賴淑櫻）、蘇秀妹均到庭證稱未見有病患
    立遺囑之情形。又依卷附臺中榮民總醫院94年11月28日中榮
    醫企字第0940011590號函附被繼承人曾繼斌之病歷影本，該
    院之護理人員於92年6月19日之01:30、09:00、09:50、13:
    00、17:00、18:00、20:00、23:00均分別紀錄被繼承人曾繼
    斌之生命徵象及護理記錄；證人蔡順居所證其到醫院代書遺
    囑之時間係下午下班後晚餐時間，然依上開病歷之記載及三
    位護理人員之證述，該時段該醫院護理人員曾多次察看病患
    曾繼斌，卻未見曾繼斌、蔡順居、乙○○、蔡順周及上訴人
    等多人在急診室內立遺囑之情形，上訴人亦無留存其探視被
    繼承人曾繼斌之紀錄及聯絡方法，與常情不符。且依上開病
    歷之護理紀錄記載，堪認被繼承人曾繼斌於92年6月19日病
    情已穩定好轉，意識清楚，亦已無先前手指因痛風而疼痛之
    症狀，顯然被繼承人曾繼斌並無因病不能簽名之情形。證人
    蔡順居既證稱其與乙○○、蔡順周及上訴人係在92年6月19
    日下午下班後晚餐時段前往醫院急診室寫遺囑，並依病人之
    情形在系爭遺囑上記載「曾繼斌因病已無力書寫簽名」等語
    ，顯然與上開證人即三位護理人員所證述、被繼承人曾繼斌
    之急診病歷記載並不相符，是則證人蔡順居所證稱當日其與
    乙○○、蔡順周在醫院所見立遺囑之人是否即係被繼承人曾
    繼斌，即有可疑。此外，上訴人又不能就其主張之事實更為
    舉證為真正，難謂已盡其證明責任，因之判令駁回上訴人於
    原審之起訴。上訴人對於原審上開判決提起上訴，上訴聲明
    ：(一)原判決廢棄。(二)確認曾繼斌於92年6月19日所作成之代
    筆遺囑為真正。(三)確認上訴人對曾繼斌所留遺產全部有遺贈
    關係存在。(四)第一、二審訴訟費用均由被上訴人負擔。被上
    訴人則答辯聲明：(一)上訴駁回。(二)第二審訴訟費用由上訴人
    負擔。
四、兩造不爭執之事實如下：
  (一)被繼承人曾繼斌生前為退除役官兵即榮民，不幸於92年11月
    24日死亡，在臺無繼承人且未受安置，依臺灣地區與大陸地
    區人民關係條例第68條第1項、第3項及退除役官兵死亡無人
    繼承遺產管理辦法第4條規定，被上訴人為被繼承人之法定
    遺產管理人。
  (二)被上訴人本於遺產管理人之職責，曾向臺中榮民總醫院查詢
    ，該院函復依被繼承人曾繼斌之護理紀錄，92年6月19日並
    無親友訪視曾繼斌；嗣被上訴人採集被繼承人曾繼斌集之指
    模，與系爭遺囑上所按押之指印送請法務部調查局鑑定，該
    局函復表示系爭遺囑上之二枚指紋均模糊不清，無法辨識其
    指紋特徵，以致無法鑑定。
  (三)被上訴人係被繼承人曾繼斌之遺產管理人，並已聲請法院依
    公示催告程序辦理對被繼承人曾繼斌之繼承人、債權人及受
    遺贈人為公示催告（即原審93年度家催字第2號）。
  (四)以上兩造不爭執之事實，並有被上訴人94年2月5日、94年6
    月1日函文、行政院國軍退除役官兵輔導委員會南投榮民服
    務處94年3月4日中榮醫企字第0940000982號函、法務部調查
    局93年2月12日調科貳字第09300048480號函影本附卷足稽（
    參原審卷8、9、21、22頁），堪足採信。
五、至兩造爭點之所在：系爭曾繼斌之遺囑是否為真正？是否符
    合法律規定代筆遺囑之要件：
(一)、按當事人主張有利於己之事實者，就其事實有舉證之責任；
    民事訴訟法第277條前段定有明文。又代筆遺囑，乃私文書
    之一種，依同法第357條前段之規定：私文書，應由舉證人
    證其真正，故對代筆遺囑之真正，如他造當事人有爭執者，
    自應由舉證人負證明其為真正之責（最高法院47年台上字第
    1784號判例參照）；再代筆遺囑，應由遺囑人指定三人以上
    之見證人，由遺囑人口述遺囑意旨，使見證人中之一人筆記
    、宣讀、講解，經遺囑人認可後，記明年、月、日及代筆人
    之姓名，由見證人全體及遺囑人同行簽名，遺囑人不能簽名
    者，應按指印代之，此為民法第1194條所定代筆遺囑之要件
    ，依民法第73條之規定：「法律行為，不依法定方式者無效
    」，是系爭代筆遺囑若未依上開規定之法定方式製作者，依
    法自屬無效（最高法院81年度台上字第484號判決可資參照
    ）。
(二)、經查：本件上訴人主張被繼承人曾繼斌生前於92年6月19日
    指定蔡順居、乙○○及蔡順周等三人為遺囑見證人，由蔡順
    居筆記、宣讀、講解曾繼斌口述之遺囑意旨，因曾繼斌有病
    在身無法於遺囑書寫姓名，乃按捺指印代之，並由見證人全
    體一同簽名於後等情，雖據其提出系爭遺囑一份（原本附於
    原審證物袋）、然被上訴人否認該遺囑之真正，並抗辯該遺
    囑與民法第1194條所稱代筆遺囑之法定要件未盡符合（參被
    上訴人94年6月1日函所示），是被訴人既否認系爭遺囑之真
    正及其要件之合法性，上訴人就該遺囑已符合法定之要件並
    為真正一節，依法自負有舉證之責。上訴人雖主張：系爭遺
    囑上「曾繼斌」之指紋確為其本人所為，惟系爭遺囑上所按
    捺之指印，連同被上訴人自被繼承人曾繼斌遺體所採集之指
    紋卡片送法務部調查局鑑定結果：均因遺囑上之二枚指紋，
    模糊不清，無法辨識其紋線特徵，致無從鑑認，此有法務部
    調查局前開93年2月12日調科貳字第09300048480號函影本一
    份附卷足參（參原審卷第22頁），從而系爭遺囑上之指紋既
    有不明，並因模糊不清，致無法與曾繼斌指紋卡片之指模為
    比對鑑定，則該遺囑上之指紋是否係曾繼斌所有？是否係曾
    繼斌本人所為，與其真意是否完全符合，即無從證明，是以
    在上訴人未對系爭遺囑上指紋之真正為適當證明之前，其真
    偽不明之不利益，自該歸由上訴人負擔，上訴人空言應由被
    上訴人負舉證之責，洵無可採。
(三)、次查；系爭遺囑之「見證人」欄上固有蔡順居、乙○○、蔡
    順周三人之簽名，並記載係由其中見證人律師蔡順居筆記、
    宣讀、講解之；另證人蔡順居於原審雖到庭證稱：「這份遺
    囑是我（蔡順居）在場見證且本人簽名，當天下午我下班後
    ，我的二哥蔡順周邀我到台中市進餐，剛好丙○○打電話給
    我，要我到臺中榮總急診室寫遺囑，到了臺中榮總，我請立
    遺囑人提出其身分證件，核對本人無訛，我注意立遺囑人意
    識是否清楚，我聽到他講話聲音洪亮且意識清楚，然後我依
    其口述來代筆遺囑，寫完後我並宣讀及講解遺囑內容，讓立
    遺囑人瞭解，當時他人躺在病床上，我詢問他是否方便簽名
    ，他說不方便，我才用印泥讓他按指印，下方我記明立遺囑
    人按捺指印的事由，遺囑是他本人按指印的，並由蔡順周及
    我太太乙○○擔任見證人」（原審卷第28頁）：另其太太乙
    ○○本院亦到庭證實：當天伊在事務所，伊先生之哥哥當天
    要請我們去台中吃飯，剛要上高速公路時候，蔡律師接到蔡
    律師接到電話，蔡律師向他哥哥說他有事要處理，然後我們
    就到郵局載他哥哥，他哥哥平常住我們家，我們就先去寫遺
    囑，因為遺囑要三個證人，蔡律師要我與他哥哥一起過去，
    我們到醫院時候，因為SARS關係，我們要進去時，門口有問
    我們何事，蔡律師有告知，我們就戴口罩進去，我們大概是
    在6點快7點時候到醫院，離開時候約7點半到7：40-50分左
    右，當時在的時候，人很多，沒有注意有何醫護人員，我們
    當時是在急診室病床旁邊寫的」等語（本院卷第65頁），然
    系爭遺囑因指紋模糊、紋線特徵不清，已難逕謂係曾繼斌本
    人所為，業如前述，再對照證人乙○○、與蔡順居二人於本
    院所稱到達醫院及立完遺囑離開醫院之時間，一稱是6點快7
    點到榮總，約7點半至7:40～7:50離開（本院卷64頁反面）
    ，一則稱係當天下午6點前後與丙○○在台中榮總見面，從
    看到曾繼斌、談話到最後前後大約半小時，依此推算，大概
    6：30前後，遺囑應已完成（參本院卷第87頁），核其二人
    所述，在時間點上尚有未合，證人即臺中榮民總醫院急診室
    護理人員方惠如、賴靚（原名賴淑櫻）、蘇秀妹於原審復
    到庭證稱其等均於92年6月19日在臺中榮民總醫院急診室擔
    任護理工作，且該處護理站是開放的空間，病患的位置就在
    護理站的正前方，其等可以隨時看到病患的狀況，每半小時
    至二小時左右會查看病人的狀況，並會紀錄給病患治療的藥
    物、病患能否自理生活及病患不舒服的主訴等事項在護理紀
    錄；若病患是單身榮民，則會插上床頭牌，並請退輔會的輔
    導員協助，如有自稱病患乾兒子乾女兒的人，則會請他們留
    下聯絡方法及姓名，夾在病歷表上，不會特別加以登記，其
    等於當日均未見到有病患在立遺囑之狀況（參原審卷第38-4
    1頁）；上訴人既稱：「每天都有去榮總，停留時間1-2小時
    ，立遺囑日還是從早上到晚上都待在醫院急診室」（本院卷
    第85頁），果爾，位於正前方護理站及台中榮民總醫院輔導
    員何以完全無此記錄，且未發覺上情？當時立遺囑之情形究
    竟如何，已有可疑。
(四)、再參諸卷附臺中榮民總醫院94年11月28日中榮醫企字第0940
    011590號函附被繼承人曾繼斌之病歷影本，該院之護理人員
    曾於92年6月19日當日09:00、13:00、17:00、20:00分次紀
    錄繼承人曾繼斌之生命徵象（原審卷第58頁），並於同日01
    ：30、09:50、18：00、23:00由護理人員就其身體狀況及能
    否自理生活作護理之記錄（參原審卷第62頁）；依上訴人、
    蔡順居及證人乙○○所述：其等到醫院代書遺囑之時間係下
    午下班後晚餐時間，惟依上開病歷之記載及三位護理人員之
    證述，該段時段護理人員雖曾先後於17:00、18:00及20:00
    三次察看病患曾繼斌，但均未見曾繼斌、蔡順居、乙○○、
    蔡順周及上訴人等多人在急診室內立遺囑之情形，上訴人又
    未留存其探視被繼承人曾繼斌之紀錄及聯絡方法，是渠等所
    稱之立遺囑經過或時間，已無由從前揭護理人員之證詞及護
    理紀錄中，獲得證實，是在無證據證明曾繼斌上開遺囑之指
    紋為真正之前提下，自無從依證人蔡順居及乙○○二人之證
    詞，逕採為上訴人有利之認定。
(五)、復查：依上開病歷之護理紀錄記載，病患曾繼斌雖於92年6
    月15日下午5時許主訴其右手姆指痛，其手指關節有多處痛
    風，姆指處有白色膿（pus）狀，待診視後予以引流並紗布
    包紮，然至92年6月17日更換紗布後，已再無就曾繼斌手指
    為其他治療紀錄，再至92年6月19日之病患護理記錄，病患
    曾繼斌呼吸平順、無不適主訴、意識清楚、下肢乏力、可在
    協助下由口進食牛奶，繼於翌日早晨即92年6月20日上午8時
    20分許，被繼承人曾繼斌則轉院回到埔里榮民醫院；堪見被
    繼承人曾繼斌於92年6月19日病情已穩定好轉，意識清楚，
    已無先前手指因痛風而疼痛之症狀，另依本院向行政院國軍
    退除役官兵輔導委員會台中榮民總醫院函詢曾繼斌當時右手
    手指病症情況，益證曾繼斌於6月17日當時，其右手手指之
    切開引流膿的傷口已呈現乾淨狀態，並可勉強簽名（見本院
    卷第34頁），此後迄至19日其傷口均無任何惡化之紀錄，依
    其情狀，應尚未達因病而無法自為簽名之情形，系爭遺囑上
    固記載「曾繼斌因病已無力書寫簽名」等語，但與相關之護
    理紀錄及病歷、醫院回函互核尚屬有間，乃逕以指印代替簽
    名，與代筆遺囑之要件顯有不符。
(六)、末按事實之認定應憑證據，如未能發現相當證據，或證據不
    足以證明，自不能以擬制或推測之方法，為裁判之基礎。負
    舉證責任之當事人，須證明至使法院就該待證事實獲得確實
    之心證，始盡其證明責任；倘不負舉證責任之他造當事人，
    就同一待證事實已證明間接事實，而該間接事實依經驗法則
    為判斷，與待證事實之不存在可認有因果關係，足以動搖法
    院原已形成之心證者，將因該他造當事人所提出之反證，使
    待證事實回復至真偽不明之狀態。此際，自仍應由主張該事
    實存在之一造當事人舉證證明之，始得謂已盡其證明責任，
    最高法院93年度台上字第2058號判決可資參照。本件曾繼斌
    遺囑上之指紋，經國內權威單位鑑定結果，既因指紋模糊不
    清及紋線特徵不明，而無法據以認定係曾繼斌本人之指印，
    ，此外復無證據證明曾繼斌當時已無法自行簽名，乃逕以紋
    路糢糊、真偽不明之指印代之，與代筆遺囑之要件自有未合
    ，依法應不生效力，上訴人主張難予採信。
六、原審因以上訴人無從舉證證明系爭系爭遺囑之真正，其請求
    確認系爭遺囑係系屬真正及上訴人就曾繼斌之遺產有遺據關
    係存在，不應准許，而駁回上訴人本案之請求，核其認事用
    法及判決結果均無不合，上訴人徒以應由被上訴人負舉證證
    明系爭遺囑非屬真正及非由曾繼斌蓋手印云云，指摘原判決
    舉證責任分配有誤，求予廢棄改判，尚屬無稽，本院認其上
    訴為無理由，應予駁回。
七、兩造其餘攻擊防禦及證據方法，與本院前開判決結果不生影
    響，無逐一論列之必要，併此敘明。
據上論結：本件上訴為無理由，依民事訴訟法第449條第1項、第
78條，判決如主文。
中　　華　　民　　國　　96　　年　　2 　　月　　13　　日
                  民事第二庭    審判長法　官　童有德
                                      法　官  翁芳靜
                                      法　官  謝說容
以上正本係照原本作成。
如對本判決上訴，須於收受判決送達後二十日內向本院提出上訴
書狀，其未表明上訴理由者，應於提出上訴後二十日內向本院提
出上訴理由書 (須按他造人數附具繕本)。
上訴時應提出委任律師為訴訟代理人之委任狀。具有民事訴訟法
第四百六十六條之一第一項但書或第二項之情形為訴訟代理人者
，另應附具律師及格證書及釋明委任人與受任人有該條項所定關
係之釋明文書影本。
　　　　　　　　　　　　　　　　　　　書記官　蘇昭文
中　　華　　民　　國　　96　　年　　2 　　月　　13　　日
                                                      Ｃ
